ACORDAO-COMPLETO-2458549

ACÓRDÃO 10496/2021 ATA 29/2021 - SEGUNDA CÂMARA

VISTOS, relatados e discutidos os presentes autos de Tomada de Contas Especial instaurada pela Secretaria Especial de Cultura, em razão de omissão no dever de prestar contas dos recursos captados por força do projeto cultural Pronac 11-8826, cujo objeto era a produção de "Caso Letícia - curta-metragem de ficção, com duração de 15 minutos, sobre o amor de uma paciente por seu psicanalista, gravado na cidade de Goiânia";
ACORDAM os Ministros do Tribunal de Contas da União, reunidos em Sessão da 2ª Câmara, ante as razões expostas pelo Relator, em:
9.1. rejeitar as alegações de defesa e as razões de justificativa apresentadas por José Roberto Nogueira de Sousa;
9.2. com fundamento nos arts. 1º, inciso I; 16, inciso III, alínea "a"; 19 e 23, inciso III, todos da Lei 8.443/1992, e nos arts. 1º, inciso I; 209, inciso I; 210 e 214, inciso III, do Regimento Interno TCU, julgar irregulares as contas de José Roberto Nogueira de Sousa, e condená-lo ao pagamento das quantias a seguir especificadas, com a fixação do prazo de 15 (quinze) dias, a contar da notificação, para comprovar, perante o Tribunal (art. 214, inciso III, alínea "a", do Regimento Interno) , o recolhimento da dívida aos cofres do Fundo Nacional de Cultura, atualizada monetariamente e acrescida dos juros de mora, calculados a partir da data indicada até a data do efetivo recolhimento, na forma prevista na legislação em vigor:
	DATA DA OCORRÊNCIA 
	VALOR ORIGINAL (R$) 

	27/12/2012
	86.570,54

	28/2/2013
	1.000,00

	28/2/2013
	1.000,00

	28/2/2013
	10.000,00

	30/4/2013
	7.000,00

	30/4/2013
	2.000,00

	30/4/2013
	1.000,00

	28/6/2013
	2.000,00

	28/6/2013
	9.000,00

9.3. aplicar a José Roberto Nogueira de Sousa, a multa prevista no art. 57 da Lei 8.433/1992, no valor de R$ 18.000,00 (dezoito mil reais) , fixando-lhe o prazo de 15 (quinze) dias, a contar da notificação, para comprovar, perante o Tribunal (art. 214, inciso III, alínea "a", do Regimento Interno) , o recolhimento das dívidas aos cofres do Tesouro Nacional, atualizadas monetariamente desde a data desta deliberação até a do efetivo recolhimento, se forem pagas após o vencimento, na forma da legislação em vigor;
9.4. autorizar, desde logo, nos termos dos arts. 26 e 28, inciso II, da Lei 8.443/1992:
9.4.1. o pagamento das dívidas em até 36 (trinta e seis) parcelas mensais e consecutivas, se solicitado pelo responsável e se o processo não tiver sido remetido para cobrança judicial, fixando-se o vencimento da primeira em 15 (quinze) dias, a contar do recebimento da notificação, e o das demais a cada 30 (trinta) dias, devendo incidir sobre cada uma delas os encargos legais devidos, na forma prevista na legislação em vigor, sem prejuízo ao vencimento antecipado do saldo devedor em caso de não comprovação do recolhimento de qualquer parcela, conforme prevê o art. 217, § 2º, do Regimento Interno deste Tribunal;
9.4.2. a cobrança judicial das dívidas, caso não atendida a notificação;
9.5. informar ao responsável que, caso demonstre, por via recursal, a correta aplicação dos recursos captados, mas não se justifique a omissão da prestação de contas, o débito poderá ser afastado, mas permanecerá a irregularidade das contas, dando-se ensejo à aplicação da multa prevista no art. 58, inciso I, da Lei 8.443/1992;
9.6. dar ciência desta deliberação à Secretaria Especial de Cultura do Ministério do Turismo, ao responsável, e, nos termos do art. 16, § 3º da Lei 8.443/1992, à Procuradoria da República no Estado de Goiás, para adoção das medidas cabíveis.

Tomada de Contas Especial instaurada por Secretaria Especial de Cultura  Ministério do Turismo, em desfavor do Sr. Jose Roberto Nogueira de Sousa (CPF: 307.568.207-15), em razão de omissão no dever de prestar contas dos recursos captados por força do projeto cultural Pronac 11-8826, cujo objeto era a produção de Caso Letícia - curta-metragem de ficção, com duração de 15 minutos, sobre o amor de uma paciente por seu psicanalista, gravado na cidade de Goiânia.

Segunda Câmara

Secretaria Especial da Cultura.

3. Interessados/Responsáveis:
3.1. Responsável: José Roberto Nogueira de Sousa (XXX.568.207-XX).

13.1. Ministros presentes: Bruno Dantas (Presidente), Augusto Nardes, Aroldo Cedraz (Relator) e Raimundo Carreiro.
13.2. Ministros-Substitutos presentes: Marcos Bemquerer Costa e André Luís de Carvalho.

AROLDO CEDRAZ

Inicio este Relatório transcrevendo a instrução de mérito de lavra de auditor da Secretaria de Controle Externo de Tomada de Contas Especial (SecexTCE) à peça 52, a qual contou com anuência do corpo diretivo daquela unidade (peças 53-54) :
"INTRODUÇÃO
1. 	Cuidam os autos de Tomada de Contas Especial instaurada por Secretaria Especial de Cultura - Ministério do Turismo, em desfavor do Sr. Jose Roberto Nogueira de Sousa (CPF: XXX.568.207-XX) , em razão de omissão no dever de prestar contas dos recursos captados por força do projeto cultural Pronac 11-8826, cujo objeto era a produção de 'Caso Letícia - curta-metragem de ficção, com duração de 15 minutos, sobre o amor de uma paciente por seu psicanalista, gravado na cidade de Goiânia'. 
HISTÓRICO
2. 	Segundo consta da Peça 7, p. 1-2, em 5/10/2011, foi apresentado ao MinC o projeto intitulado 'Caso Letícia - curta-metragem de ficção, com duração de 15 minutos, sobre o amor de uma paciente por seu psicanalista, gravado na cidade de Goiânia', no valor de R$ 119.570,54, com prazo de captação de 8/6 a 31/12/2012 (peça 10, p. 1) , prorrogado até 31/12/2013 (Peça 14, p. 2) , recaindo o prazo para prestação de contas em 30/7/2015.
3.	O proponente captou os recursos autorizados, no montante de R$ 119.570,54, conforme atestam os recibos (Peças 11 e 12) e os extratos bancários (Peças 13 e 27) , conforme segue:
	DATA
	VALOR CAPTADO (R$) 

	27/12/2012
	86.570,54

	28/2/2013
	1.000,00

	28/2/2013
	1.000,00

	28/2/2013
	10.000,00

	30/4/2013
	7.000,00

	30/4/2013
	2.000,00

	30/4/2013
	1.000,00

	28/6/2013
	2.000,00

	28/6/2013
	9.000,00

	Total:
	119.570,54

4.	Consta da Peça 15, solicitação de prorrogação de prazo para apresentação da prestação de contas, concedida pelo Órgão Repassador (Peça 14) , as Notificações enviadas ao responsável, com o resultado das análises do MinC (Peças 16-23) , culminando na expedição da Portaria 100, de 4/7/2018, reprovando as contas em epígrafe ante a omissão no dever de prestar contas (Peça 24, p. 1-3) . Constam também demonstrativos de débito (Peça 21) , registro de inadimplência (Peça 25) , assim como matriz de responsabilização (Peça 32) e fichas de qualificação do responsável (Peça 30) , encontrando-se à Peça 33, p. 1-6 o Relatório de TCE, sob o número 07/2019, contendo a apuração dos fatos, identificação dos responsáveis e quantificação do dano, segundo preceitua a IN TCU 71/2012. 
5.	O fundamento para a instauração da Tomada de Contas Especial, conforme consignado na matriz de responsabilização elaborada pelo tomador de contas, foi a constatação da seguinte irregularidade: Não comprovação da boa e regular aplicação dos recursos federais repassados à JOSE ROBERTO NOGUEIRA DE SOUSA, em face da omissão no dever de prestar contas dos valores transferidos, no âmbito do curta-metragem de ficção intitulado 'Caso Letícia - curta-metragem de ficção, com duração de 15 minutos, sobre o amor de uma paciente por seu psicanalista, gravado na cidade de Goiânia'. 
6.	Às Peças 34-6, avistam-se, pela ordem, o Relatório de Auditoria da Controladoria Geral da União, acompanhado de Certificado de Auditoria e Parecer do Dirigente do Órgão de Controle Interno, todos sob o n. 1099/2019, constando à Peça 37 o Pronunciamento Ministerial, atestando o Ministro de Estado da Cidadania o conhecimento das conclusões. Os documentos opinam, de forma unânime, pela irregularidade das contas, ante a omissão no dever de prestar contas. 
7.	Uma vez remetidos os autos a este Tribunal para fins de apreciação e julgamento, em sede de instrução preliminar (Peça 40) , a análise dos pressupostos de procedibilidade previstos na IN/TCU 71/2012 verificou que não havia óbices preliminares que impedissem o prosseguimento desta Tomada de Contas Especial, uma vez que não se configurou o transcurso de mais de dez anos entre o fato gerador e a primeira notificação válida dos responsáveis pela autoridade administrativa competente. Ademais, o valor atualizado do débito apurado (sem juros) em 1/1/2017 era superior a R$ 100.000,00, na forma estabelecida conforme os arts. 6º, inciso I, e 19 da IN/TCU 71/2012, modificada pela IN/TCU 76/2016.
8.	Após as considerações técnicas acerca da apuração dos fatos, identificação dos responsáveis e quantificação do dano para fins de ressarcimento, a análise preliminar pugnou pela audiência e citação do responsável com os seguintes contornos (Peça 40, p. 5-6) :
'24. Diante do exposto, submetem-se os autos à consideração superior, propondo: 
a) realizar a citação, com fundamento nos arts. 10, § 1º, e 12, incisos I e II, da Lei 8.443/1992 c/c o art. 202, incisos I e II, do RI/TCU, para que, no prazo de quinze dias, o responsável abaixo indicado, em decorrência das condutas praticadas, apresente alegações de defesa e/ou recolha, aos cofres especificados, a quantia abaixo indicada, atualizada monetariamente a partir da respectiva data até o efetivo recolhimento, abatendo-se na oportunidade a quantia eventualmente ressarcida, na forma da legislação em vigor, que geraram as irregularidades demonstradas a seguir: 
Débito relacionado somente ao responsável Jose Roberto Nogueira de Sousa (CPF: XXX.568.207-XX) . 
Irregularidade: não comprovação da boa e regular aplicação dos recursos federais repassados à JOSE ROBERTO NOGUEIRA DE SOUSA, em face da omissão no dever de prestar contas dos valores transferidos, no âmbito do Curta-metragem de ficção, com duração de 15 minutos, gravado na cidade de Goiânia, no período de 8/6/2012 a 31/12/2013, cujo prazo encerrou-se em 30/7/2015. 
Evidências da irregularidade: documentos técnicos presentes nas peças 27, 9, 26, 19, 13, 18, 10, 30, 12, 24, 20, 14, 16, 22, 11, 28, 17 e 15. 
Normas infringidas: art. 37, caput, c/c o art. 70, parágrafo único, da Constituição da República Federativa do Brasil; art. 93, do Decreto-lei 200/1967; art. 66, do Decreto 93.872/1986; art. 29 da Lei 8.313/1991; art. 6º, inc. VI, da instrução Normativa MinC 01/2010; art. 6º, inc. V, da Instrução Normativa MinC 01/2012; art. 10, inc. VI, da Instrução Normativa MinC 01/2013; arts. 47 e 48 da Instrução Normativa MinC 05/2017. 
Cofre credor: Fundo Nacional de Cultura. 
Valor atualizado do débito (sem juros) em 7/2/2020: R$ 176.721,80 
Conduta: não demonstrar a boa e regular aplicação dos recursos federais recebidos e geridos por meio do instrumento em questão, no período de 8/6/2012 a 31/12/2013, em face da omissão na prestação de contas, cujo prazo encerrou-se em 30/7/2015. 
Nexo de causalidade: a conduta descrita impediu o estabelecimento do nexo causal entre as possíveis despesas efetuadas com os recursos recebidos, no âmbito do instrumento em questão, no período de 8/6/2012 a 31/12/2013.
Culpabilidade: não há excludentes de ilicitude, de culpabilidade e de punibilidade; é razoável supor que o responsável tinha consciência da ilicitude de sua conduta; era exigível conduta diversa da praticada, qual seja, desincumbir-se do seu dever por meio da apresentação da prestação de contas no prazo e forma devidos. 
b) informar ao responsável que, caso venha a ser condenado pelo Tribunal, os débitos ora apurados serão acrescidos de juros de mora, nos termos do § 1º do art. 202 do RI/TCU; 
c) esclarecer ao responsável, em obediência ao art. 12, § 2º, da Lei 8.443/1992, e ao art. 12, inciso VI, da Resolução TCU 170/2004, que o recolhimento tempestivo do débito somente saneará o processo caso seja reconhecida a sua boa-fé e não se constate outra irregularidade nas contas; 
d) realizar a audiência do responsável abaixo indicado, com fundamento nos arts. 10, § 1º, e 12, incisos I e III, da Lei 8.443/1992, c/c o art. 202, incisos I e III, do RI/TCU, para que, no prazo de quinze dias, apresente razões de justificativa quanto as condutas praticadas que geraram as irregularidades demonstradas a seguir: 
Responsável: Jose Roberto Nogueira de Sousa (CPF: XXX.568.207-XX) . 
Irregularidade: não cumprimento do prazo originalmente estipulado para prestação de contas do do projeto incentivado, cujo prazo encerrou-se em 30/7/2015. 
Evidências da irregularidade: documentos técnicos presentes nas peças 8, 10 e 14. 
Normas infringidas: art. 37, caput, c/c o art. 70, parágrafo único, da Constituição da República Federativa do Brasil; art. 93, do Decreto-lei 200/1967; art. 66, do Decreto 93.872/1986. 
Conduta: descumprir o prazo originalmente estipulado para prestação de contas dos recursos federais recebidos à conta do instrumento em questão, o qual se encerrou em 30/7/2015 
Nexo de causalidade: a conduta descrita impediu o estabelecimento do nexo causal entre as possíveis despesas efetuadas com os recursos recebidos, no âmbito do instrumento em questão, no período de 8/6/2012 a 31/12/2013. 
Culpabilidade: não há excludentes de ilicitude, de culpabilidade e de punibilidade; é razoável supor que o responsável tinha consciência da ilicitude de sua conduta; era exigível conduta diversa da praticada, qual seja, desincumbir-se do seu dever por meio da apresentação da prestação de contas no prazo e forma devidos. 
e) encaminhar cópia da presente instrução ao responsável, a fim de subsidiar a apresentação de suas alegações de defesa e/ou razões de justificativa; 
f) esclarecer ao responsável, em obediência ao art. 12, § 3º, da Lei 8.443/1992, e ao art. 12, inciso VII, da Resolução TCU 170/2004, que o não atendimento à citação ou à audiência implicará revelia, para todos os efeitos, dando-se prosseguimento ao processo'.
9.	Nos termos dos pronunciamentos uníssonos (Peças 41-2) , a proposta foi, então, acolhida integralmente pela unidade técnica, ocasião em que foi autorizada a citação e a audiência do Sr. José Roberto Nogueira de Sousa, nos termos acima delineados.
10.	 Em cumprimento ao Despacho exarado pelo Sr. Secretário de Controle Externo de Tomada de Contas Especial (Peça 41, p. 1) , foi expedido o Ofício 3496/2020, de 11/2/2020 (Peça 44, p. 1-6) , por meio do qual o Sr. José Roberto Nogueira de Sousa (CPF: XXX.568.207-XX) foi instado a apresentar alegações de defesa quanto às irregularidades constatadas no âmbito do convênio em tela, ou a recolher aos cofres do Fundo Nacional de Cultura as quantias indicadas, bem como razões de justificativa acerca da omissão no dever de prestar contas dos recursos captados por meio da avença em tela. 
11.	 Observa-se que o Ofício 3496/2020, de 11/2/2020 (Peça 44, p. 1-6) foi encaminhado ao responsável, a partir de endereços oriundos do Sistema CPF da Receita Federal, conforme atesta a respectiva consulta à base de dados (Peça 50) .
12.	Devidamente cientificado, conforme atesta o AR de 2/3/2020 (Peça 45, p. 1) , o responsável fez encaminhar pedido de prorrogação de prazo para apresentação da prestação de contas por mais 90 dias (Peça 46, 1-5) , contendo também informações e/ou argumentações acerca da omissão no dever de prestar contas, expondo uma série de dificuldades na execução do projeto, pedido esse prontamente atendido pelo Relator, conforme Despacho datado de 27/3/2020 (Peça 49) , cujo teor, registre-se, não guarda a obrigatoriedade de ser comunicado ao responsável.
13.	Não obstante, compulsando-se os autos, observa-se que o responsável epigrafado se manteve inerte perante esta Corte de Contas e, desta forma, não mais se manifestando quanto à irregularidade a ele imputada, no prazo regimental fixado. Contudo, sempre buscando ofertar ao gestor do dinheiro público toda a oportunidade de defesa possível, convém considerar como alegações de defesa e razões de justificativa a retrocitada documentação apresentada a Peça 46, 1-5, mencionada no item 12 supra, o que afastaria a hipótese de revelia, uma vez conter suas explanações acerca da omissão no dever de prestar contas, fato gerador da presente TCE.
14.	Assim, os autos foram encaminhados à unidade técnica para fins de instrução e consequente apreciação no mérito pelo Tribunal, após a prévia manifestação do Parquet de Contas.
EXAME TÉCNICO
15.	 O exame técnico ora proposto compreende a análise da documentação considerada como alegações de defesa/razões de justificativa, constantes precisamente da Peça 46, 1-2, a seguir transcritas e analisadas:
'1. O projeto Caso Letícia, Pronac - 118826 foi executado em sua totalidade. 
2. Todas as etapas do projeto foram cumpridas, com exceção da formalização da prestação de contas. 
3. A cópia máster do filme foi entregue ao MinC logo depois da pós finalização. 
4. O filme foi cedido ao Canal Brasil, através da cessão de direitos por dois anos onde recebemos a quantia de 2.500,00 (Dois mil e quinhentos reais) , conforme cópia anexa. 
5. Para cumprimento da última etapa do processo, qual seja o da prestação de contas, com a montagem de dossiê a ser enviado ao MinC, nos deparamos com problemas que até os dias e atuais estamos buscando solução. 
6. O responsável direto pela produtora que executou a direção executiva do projeto, o Sr. Benito Walter Webb Galtieri proprietário da Luwa Produfilmes faleceu ainda durante a montagem e edição do filme.
7. O Sr. Walter Webb era o único Profissional efetivo da produtora, uma vez que os demais profissionais eram terceirizados por ele. A totalidade da documentação fiscal referente aos pagamentos efetivados, não foi até o presente momento localizados. 
8. Com a indisponibilidade dos documentos citados no item 7 acima, diante do falecimento de seu gestor, ainda não foi possível organizar a finalização formal do processo para o devido encaminhamento. 
9. Foi amplamente comprovada a finalização do projeto através da apresentação do produto obtido, cujo material foi produzido por profissionais com os melhores currículos do mercado, incluindo atores da rede Globo como o ator Flavio Galvão a atriz Sandra Barsotti'.
16. Conforme se verifica no texto acima, o responsável afirma, a priori, que o projeto foi executado em sua totalidade, que todas as etapas previstas foram efetivamente levadas a termo, exceção feita à devida prestação de contas, cujos efeitos ecoam até os dias presentes, com o adendo de que a cópia Master do filme foi entregue ao MinC após o término dos trabalhos.
17.	 Refere-se também ao passamento do Sr. Benito Walter Webb Galtieri, proprietário da Luwa Produfilmes, que faleceu ainda durante a montagem e edição do filme, sendo o responsável pela direção executiva do projeto, complementando com a afirmação de que 'o Sr. Walter Webb era o único Profissional efetivo da produtora, uma vez que os demais profissionais eram terceirizados por ele. A totalidade da documentação fiscal referente aos pagamentos efetivados, não foi até o presente momento localizados'.
18. Finaliza com a argumentação de que 'o filme foi cedido ao Canal Brasil, através da cessão de direitos por dois anos onde recebemos a quantia de 2.500,00 (Dois mil e quinhentos reais) , conforme cópia anexa', e que 'foi amplamente comprovada a finalização do projeto através da apresentação do produto obtido, cujo material foi produzido por profissionais com os melhores currículos do mercado, incluindo atores da rede Globo como o ator Flavio Galvão a atriz Sandra Barsotti'.
19.	Principiando o exame das referidas alegações de defesa/razões de justificativa, tem-se que as mesmas se baseiam apenas em afirmações do defendente, sem o devido amparo documental, quando sustenta que o objeto pactuado foi devidamente executado, que o filme foi produzido por profissionais de renome no mercado e entregue ao MinC, bem como negociado com o Canal Brasil, o que, no seu entender, presume-se, comprovaria a execução da película. Acrescenta que não foi possível a referida comprovação documental devido ao falecimento do dono da Produtora responsável pela realização do filme e da prestação de contas, conforme transcrito.
20.	Ora, mesmo que tais afirmações sejam, todas elas, a mais pura expressão da verdade, ainda assim as palavras aduzidas aos autos pelo defendente, de per si, não bastariam para a efetiva comprovação dos fatos, posto manifestamente insuficientes, ainda que, repita-se, portadoras da verdade dos acontecimentos.
21.	Para tanto, registre-se, mister se faz a apresentação, em toda a sua extensão, da prestação de contas dos recursos recebidos, contendo toda a documentação prescrita pelo Órgão Repassador, essa, sim, detentora do condão probatório da boa aplicação do dinheiro público repassado ao proponente do projeto, por evidente. Pode-se citar, como exemplo, a informação de que a cópia Master do filme foi entregue ao MinC, mas, observe-se, não foi apresentado qualquer documento comprobatório de tal assertiva, resumindo-se a sustentação meramente verbal do responsável.
22.	Quanto à mencionada disponibilização do produto final ao Canal Brasil, ainda que amparada por Contrato de Licenciamento de Direitos de Exibição, apresentado à Peça 46, p. 3-5, por mais que possa ser interpretada pelo responsável como prova material da execução do filme, ainda assim não detém capacidade probatória suficiente para afastar as irregularidades tratadas nestes autos, tratando-se de documento único e isolado, malgrado seja mencionada a participação de artistas de renome na citada película.
23.	 No que tange ao citado falecimento do proprietário da produtora indicada, mesmo se tratando de tragédia pessoal causadora de grande pesar, registre-se que a documentação atinente poderia ser buscada junto aos demais funcionários da produtora (ainda que terceirizados) e/ou herdeiros, por exemplo, sem que se vislumbrassem grandes dificuldades para tanto, já que não se supõe tratar-se de empresa de apenas um funcionário, qual seja, o seu proprietário, condição manifestamente insuficiente para se levar a cabo a produção de um filme, ainda que de curta-metragem, obviamente.
24.	 Assim, apesar das explanações trazidas aos autos pelo defendente, as mesmas não têm a capacidade de afastar a ocorrência da irregularidade causadora da presente TCE, já que baseadas apenas em sustentações orais por parte do responsável, além da manifesta confirmação da não apresentação da devida prestação de contas.
25.	 Dessa forma, diante do acima relatado, resta materialmente consignada a não comprovação da boa e regular aplicação dos recursos sob comento, já que o responsável não apresentou os documentos hábeis a comprovar a efetiva execução do objeto e o alcance de seus objetivos, remanescendo inalterada a irregularidade geradora da instauração da presente Tomada de Contas Especial, qual seja, a não apresentação da prestação de contas, restando devidamente confirmada a irregularidade, comprovando-se a frustração dos objetivos da avença, com a consequente impugnação da totalidade dos recursos repassados.
26.	E não poderia ser diferente, pois, ao não apresentar a prestação de contas, o responsável deixou de produzir prova da regular aplicação dos recursos sob sua responsabilidade, em afronta às normas que impõem aos gestores públicos a obrigação legal de, sempre que demandados pelos órgãos de controle, apresentar os documentos que demonstrem a correta utilização das verbas públicas, a exemplo do contido no art. 93 do Decreto-Lei 200/67: 'Quem quer que utilize dinheiros públicos terá de justificar seu bom e regular emprego na conformidade das leis, regulamentos e normas emanadas das autoridades administrativas competentes.'
27.	 Com efeito, conforme análises empreendidas na fase interna e pela unidade técnica deste Tribunal no bojo da instrução preliminar, constatou-se a não comprovação da boa e regular aplicação dos recursos públicos captados a título de incentivos culturais por meio do Pronac 11-8826, cujo objeto era a produção de "Caso Letícia - curta-metragem de ficção, com duração de 15 minutos, sobre o amor de uma paciente por seu psicanalista, gravado na cidade de Goiânia" (Peça 9, p. 1) .
28.	Quando da emissão do Relatório de Tomada de Contas Especial 07/2019, de 28/8/2019 (Peça 33) , a SEC - Secretaria Especial de Cultura concluiu que o prejuízo ao erário importaria no valor original de R$ 119.570,54, imputando-se a responsabilidade ao Sr. José Roberto Nogueira de Sousa, em virtude da não apresentação da prestação de contas, concluindo, dessa maneira, que a população alvo do ajuste não foi beneficiada, o que justifica a impugnação total das despesas realizadas, instaurando-se a devida Tomada de Contas Especial.
29.	Examinando-se as conclusões da SEC, tem-se que as mesmas encontram correspondência com a realidade, já que a apresentação da prestação de contas inclui-se como obrigação primeira de quem gere recursos públicos, com vistas à comprovação da sua boa e regular aplicação, sob pena de ser responsabilizado pela sua devolução aos cofres concedentes.
30.	 E, uma vez materializada a não comprovação da boa e regular aplicação dos recursos pactuados por meio do Pronac 11-8826, a data de atualização dos débitos deve ser a data das captações efetuadas, em obediência ao art. 9º da IN/TCU 71/2012 (modificada pela IN/TCU 76/2016) e ao Acórdão 11245/2017-TCU-Primeira Câmara, devendo os valores serem recolhidos ao Fundo Nacional de Cultura, a exemplo do que restou decidido por esta Corte no Acórdão 520/2014-TCU-Plenário.
31.	Por conseguinte, o Sr. José Roberto Nogueira de Sousa deve ser responsabilizado pelo débito apurado nestas contas especiais, no montante de R$ 119.570,54, no âmbito do Pronac 11-8826, cujo objeto era a produção de 'Caso Letícia - curta-metragem de ficção, com duração de 15 minutos, sobre o amor de uma paciente por seu psicanalista, gravado na cidade de Goiânia' (Peça 9, p. 1) , em razão da impugnação total das despesas realizadas, em virtude da omissão no dever de prestar contas.
32.	No presente caso, considera-se os atos irregulares praticados em 30/7/2015, adotando-se como parâmetro a data da em que deveria ser apresentada a prestação de contas. Isso porque o prejuízo ao erário decorre da não comprovação da boa e regular aplicação de parte dos recursos públicos recebidos a título de incentivos culturais em virtude da não aprovação da prestação de contas, ante a omissão no dever de prestar contas.
33.	A partir do momento em que o proponente beneficiário não regularizou as pendências apontadas, ou seja, da prestação de contas, nasceu para a Administração Pública a pretensão para sancionar os responsáveis pela omissão na apresentação da prestação de contas. Somente a partir desse momento, outrossim, estaria o poder público autorizado a cobrar a conformidade da execução do objeto pactuado na proporção dos recursos disponibilizados ao proponente beneficiário.
34.	Contudo, tem-se que o ato que ordenou a citação e a audiência ocorreu em 11/2/2020 (item 10) , antes, portanto, do transcurso de dez anos entre esse ato e os fatos impugnados, que, conforme item 31 supra, deu-se em 30/7/2015, razão pela qual, reconhecida a interrupção do prazo prescricional, conforme preconiza o art. 202, inciso I, do Código Civil vigente, inexiste no presente processo óbice ao exercício da ação punitiva por parte deste Tribunal.
CONCLUSÃO
35.	Destarte, é medida que se impõe, desde já, o julgamento irregular das contas do Sr. José Roberto Nogueira de Sousa, condenando-o ao pagamento do débito apurado, impondo-lhe as multas dos arts. 57 e 58, inciso I, da Lei 8.443/1992, ante a alta reprovabilidade das condutas atentatórias à accountability pública, a primeira, por conta do débito, e a segunda, por conta da não apresentação das contas no prazo devido.
36.	Em assim sendo, diante de todos os motivos acima elencados, as alegações de defesa/razões de justificativa apresentadas pelo defendente não apresentaram elementos que o eximisse da responsabilidade que lhe é imputada, impondo sejam rejeitadas pelo Tribunal, devendo as contas serem julgadas irregulares, com imputação de débito ao responsável, com aplicação das multas previstas nos arts. 57 e 58, inciso I, da Lei 8.443/1992.
37.	Como as multas acima referidas são mutuamente excludentes (com débito/sem débito) , propõe-se a absorção da segunda pela primeira, bem como informar ao Sr. José Roberto Nogueira de Sousa que, em caso de demonstração, em sede de recurso, da boa e regular aplicação dos recursos, elidindo o débito total e, consequentemente, a multa prevista no art. 57 da Lei 8.443/1992, poderá o Tribunal reaplicar a multa prevista no art. 58, inciso I, da mesma lei, antes absorvida pela primeira.
PROPOSTA DE ENCAMINHAMENTO
38.	 Diante do exposto, submetem-se os autos à consideração superior, propondo:
a) 	sejam rejeitadas as alegações de defesa/razões de justificativa apresentadas pelo Sr. José Roberto Nogueira de Sousa (CPF: XXX.568.207-XX) , uma vez não terem elidido a responsabilidade que lhe foi imputada;
b)	julgar irregulares, nos termos dos arts. 1º, inciso I, 16, inciso III, alínea "a", da Lei 8.443/1992 c/c os arts. 19 e 23, inciso III, da mesma Lei, e com arts. 1º, inciso I, 209, incisos I e III, 210 e 214, inciso III, do Regimento Interno/TCU, as contas do Sr. José Roberto Nogueira de Sousa (CPF: XXX.568.207-XX) , na condição de beneficiário de incentivos à cultura da Lei Rouanet; e condená-lo ao pagamento das quantias a seguir especificadas, com a fixação do prazo de quinze dias, a contar da notificação, para comprovar, perante o Tribunal (art. 214, inciso III, alínea "a", do Regimento Interno) , o recolhimento da dívida aos cofres do Fundo Nacional de Cultura, atualizada monetariamente e acrescida dos juros de mora, calculados a partir da data discriminada, até a data do recolhimento, na forma prevista na legislação em vigor:
	DATA DA OCORRÊNCIA 
	VALOR ORIGINAL (R$) 

	27/12/2012
	86.570,54

	28/2/2013
	1.000,00

	28/2/2013
	1.000,00

	28/2/2013
	10.000,00

	30/4/2013
	7.000,00

	30/4/2013
	2.000,00

	30/4/2013
	1.000,00

	28/6/2013
	2.000,00

	28/6/2013
	9.000,00

Valor atualizado até 14/1/2021: R$ 184.710,96.
c)	aplicar ao Sr. José Roberto Nogueira de Sousa (CPF: XXX.568.207-XX) a multa prevista no art. 57 da Lei 8.443/1992 c/c o art. 267 do Regimento Interno, com a fixação do prazo de quinze dias, a contar das notificação, para comprovar, perante o Tribunal (art. 214, inciso III, alínea "a", do Regimento Interno) , o recolhimento da dívida aos cofres do Tesouro Nacional, atualizada monetariamente desde a data do acórdão que vier a ser proferido até a do efetivo recolhimento, se for paga após o vencimento, na forma da legislação em vigor;
d)	esclarecer ao Sr. José Roberto Nogueira de Sousa (CPF: XXX.568.207-XX) que, caso se demonstre, por via recursal, a correta aplicação dos recursos, mas não se justifique a omissão da prestação de contas, o débito poderá ser afastado, mas permanecerá a irregularidade das contas, dando-se ensejo à aplicação da multa prevista no art. 58, inciso I, da Lei 8.443/1992;
e)	autorizar, desde logo, nos termos do art. 28, inciso II, da Lei 8.443/1992, a cobrança judicial da dívida caso não atendidas as notificações;
f)	autorizar, caso solicitado, o pagamento da dívida do responsável em até 36 parcelas mensais e consecutivas, nos termos do art. 26 da Lei 8.443/1992 c/c o art. 217 do Regimento Interno, fixando-lhes o prazo de quinze dias, a contar do recebimento da notificação, para comprovar perante o Tribunal o recolhimento da primeira parcela, e de trinta dias, a contar da parcela anterior, para comprovar o recolhimento das demais parcelas, devendo incidir sobre cada valor mensal, atualizado monetariamente, os juros de mora devidos, na forma prevista na legislação em vigor;
g)	alertar ao responsável que a falta de comprovação do recolhimento de qualquer parcela importará no vencimento antecipado do saldo devedor, nos termos do § 2º do art. 217 do Regimento Interno deste Tribunal;
h) enviar cópia do Acórdão a ser prolatado, bem como do Relatório e do Voto que o fundamentarem à Procuradoria da República em Goiás, nos termos do § 3º do art. 16 da Lei 8.443/1992 c/c o § 7º do art. 209 do Regimento Interno do TCU, para adoção das medidas cabíveis; e
i) enviar cópia do acórdão que vier a ser proferido à Secretaria Especial de Cultura do Ministério do Turismo e aos responsáveis para ciência, informando que a deliberação, acompanhada do relatório e voto que a fundamentarem, estará disponível para consulta no endereço www.tcu.gov.br/acordaos, além de esclarecer que, caso requerido, o TCU poderá fornecer as correspondentes cópias, em mídia impressa, aos interessados e aos responsáveis arrolados nestes autos."
2.	Pôs-se de acordo com a proposta da SecexTCE o representante do MPTCU, manifestando-se nos seguintes termos (peça 55) :
"Trata-se de Tomada de Contas Especial (TCE) instaurada pela Secretaria Especial de Cultura em desfavor do Sr. José Roberto Nogueira de Sousa, em razão da omissão no dever de prestar contas dos recursos captados no âmbito do projeto cultural Pronac 11-8826, que tinha por objeto a produção de um curta-metragem com duração de 15 minutos (peça 10) . 
O ajuste esteve vigente de 8/6/2012 a 31/12/2013 e o prazo para prestação de contas expirou em 30/7/2015 (peças 10, p. 1 e 14, p. 2) . Foram captados R$ 119.570,54 (peças 11, 12, 13 e 27) .
Preliminarmente, a Secretaria de Controle Externo de Tomada de Contas Especial (Secex-TCE) promoveu a citação do Sr. José Roberto Nogueira de Sousa pela totalidade dos valores captados tendo em vista a não comprovação da regular aplicação dos recursos federais, em face da omissão no dever de prestar contas. Realizou, ainda, sua audiência em razão do não cumprimento do prazo originalmente estipulado para prestação de contas (peças 40 e 44) .
Embora tenha solicitado prorrogação de prazo para apresentação de sua defesa (peça 46) , pedido que foi acolhido por Vossa Excelência em março de 2020 (peça 49) , o responsável não apresentou argumentos ou documentos adicionais até o momento. Diante disso, a Secretaria de Controle Externo de Tomada de Contas Especial (Secex-TCE) propôs, em pareceres uniformes, julgar irregulares suas contas, condenando-o em débito e aplicando-lhe a multa prevista no art. 57 da Lei 8.433/1992 (peças 52-54) .
De minha parte, ponho-me de acordo com o encaminhamento proposto.
Ao solicitar prorrogação de prazo para apresentação de defesa perante esta Corte, o Sr. José Roberto Nogueira de Sousa alegou que o projeto foi executado em sua totalidade, mas que a formalização da prestação de contas restou prejudicada em razão do falecimento do Sr. Benito Walter Webb Galtieri, proprietário da Luwa Produfilmes, empresa responsável pela direção executiva do projeto. Juntou ao pedido cópia de contrato de licenciamento de direitos de exibição, concedendo ao Canal Brazil S.A. o direito de exibição do curta-metragem, bem como recibo emitido por ele a favor da licenciada (peça 46) .
Compartilho do entendimento da Secex-TCE de que os argumentos e documentos apresentados pelo responsável não são aptos a afastar as irregularidades imputadas ao responsável.
O contrato de licenciamento e recibo apresentados são insuficientes para demonstrar a execução física do objeto. Ademais, entre as obrigações assumidas, não está somente a realização da obra, mas também, a distribuição gratuita de 400 cópias em DVD, conforme relatado na ata de aprovação do ajuste e no próprio projeto submetido à Secretaria Especial da Cultura (peças 1, p. 3 e 8, p. 1) .
 Tampouco foram apresentados documentos capazes de demonstrar a regular execução financeira do ajuste, como cópias de cheque ou transferências bancárias identificando os beneficiários dos recursos sacados da conta vinculada, contratos de prestação de serviços e notas fiscais emitidas, entre outros. Assim, não há elementos que permitam estabelecer o nexo causal entre o objeto pactuado e os recursos captados no âmbito do Pronac 11-8826.
Em face dos fatos destacados, anuo à conclusão da unidade técnica de que a documentação que consta dos autos não é suficiente para demonstrar a boa e regular aplicação dos recursos, ensejando a irregularidade das contas do Sr. José Roberto Nogueira de Sousa, sua condenação em débito e a aplicação da multa prevista no art. 57 da Lei 8.443/1992. Cabe ao gestor dos recursos, por força do que dispõe o art. 70, parágrafo único, da Constituição Federal, fornecer todas as provas da regular aplicação dos recursos sob sua responsabilidade, em conformidade com os normativos vigentes e reiterada jurisprudência do TCU.
Diante do exposto, este membro do Ministério Público de Contas manifesta-se de acordo com a proposta de mérito formulada pela Secex-TCE (peças 52-54) ."
É o Relatório.

não há.

Procurador Sergio Ricardo Costa Caribé.

TOMADA DE CONTAS ESPECIAL. RECURSOS CAPTADOS PELA LEI DE INCENTIVO À CULTURA. OMISSÃO NO DEVER DE PRESTAR CONTAS. CITAÇÃO. APROVEITAMENTO DE INFORMAÇÕES DO PEDIDO DE PRORROGAÇÃO DE PRAZO COMO RAZÕES DE JUSTIFICATIVA E ALEGAÇÕES DE DEFESA. REJEIÇÃO. CONTAS IRREGULARES. DÉBITO. MULTA. CIÊNCIA.

TOMADA DE CONTAS ESPECIAL (TCE)

Secretaria de Controle Externo de Tomada de Contas Especial (SecexTCE).

Cuidam os autos de Tomada de Contas Especial (TCE) instaurada pela Secretaria Especial de Cultura em desfavor de José Roberto Nogueira de Sousa, em razão de omissão no dever de prestar contas dos recursos captados por força do projeto cultural Pronac 11-8826, cujo objeto era a produção de "Caso Letícia - curta-metragem de ficção, com duração de 15 minutos, sobre o amor de uma paciente por seu psicanalista, gravado na cidade de Goiânia".
2.	Houve manifestações uníssonas do relatório de auditoria (peça 34) , do certificado de auditoria (peça 35) , do parecer do dirigente do órgão de controle interno (peça 36) , bem como do Ministro responsável (peça 37) , todas pela irregularidade das presentes contas.
3.	O dano quantificado nestes autos soma R$ 119.570,54, relativo ao que foi captado, tendo sido José Roberto Nogueira de Sousa regularmente citado e chamado em audiência, na fase externa desta TCE. 
4.	Após seu regular chamamento, o responsável pleiteou prorrogação de prazo por mais 90 dias, contendo também informações e/ou argumentações acerca da omissão no dever de prestar contas (peça 46) , pedido prontamente atendido. Porém, deixou de apresentar sua defesa, abrindo mão de exercitar seu direito ao contraditório. 
5.	Feita essa breve síntese da matéria em tela, passo ao seu exame, o que faço com base na análise empreendida pela Secretaria de Controle Externo de Tomada de Contas Especial (SecexTCE) , a qual foi acompanhada pelo MPTCU, e cujas conclusões adoto como minhas próprias razões de decidir.
6.	Nos processos do TCU, a revelia não leva à presunção de que seriam verdadeiras todas as imputações levantadas contra os responsáveis, razão por que se procurou buscar, no pedido de prorrogação de prazo de peça 46, elementos de defesa acerca da omissão no dever de prestar contas, afastando, pois, a caracterização de revelia, e assim recepcionados e aproveitados como "alegações de defesa" e "razões de justificativa", em nome do princípio da fungibilidade.
7.	Acompanho os pareceres que me antecederam quanto à rejeição das alegações do responsável acerca: (i) da regular execução do projeto em questão; (ii) da disponibilização do produto final ao Canal Brasil e (iii) do falecimento do proprietário da produtora indicada. 
8.	Apesar das explanações trazidas aos autos pelo defendente, elas não têm a capacidade de afastar a ocorrência da irregularidade causadora da presente TCE, já que baseadas apenas em afirmações sem o devido amparo documental, além da manifesta confirmação da não apresentação da devida prestação de contas.
9.	O contrato de licenciamento e recibo apresentados são insuficientes para demonstrar a execução física do objeto. Ademais, entre as obrigações assumidas, não está somente a realização da obra, mas também, a distribuição gratuita de 400 cópias em DVD, conforme relatado na ata de aprovação do ajuste e no próprio projeto submetido à Secretaria Especial da Cultura.
10.	Tampouco foram apresentados documentos capazes de demonstrar a regular execução financeira do ajuste, como cópias de cheque ou transferências bancárias identificando os beneficiários dos recursos sacados da conta vinculada, contratos de prestação de serviços e notas fiscais emitidas, entre outros. Assim, não há elementos que permitam estabelecer o nexo causal entre o objeto pactuado e os recursos captados no âmbito do projeto objeto desta TCE.
11.	Diante da falta de comprovação da boa e regular aplicação da totalidade dos recursos captados, impugnados nesta TCE desde sua fase interna, resta configurada patente ofensa aos princípios basilares da administração pública, já que, ao final, o responsável deixou de prestar satisfação à sociedade sobre o efetivo emprego dos recursos postos sob sua responsabilidade, dando ensejo, inclusive, à presunção legal de dano ao Erário.
12.	Convém frisar que prestar contas, com a devida e correta comprovação da boa e regular aplicação de verbas públicas, é dever de todos aqueles a quem sejam confiados recursos federais. É o que se depreende do art. 70, parágrafo único, da Constituição de 1988, do art. 93 do Decreto-Lei 200, de 25/2/1967, e do art. 145 do Decreto 93.872, de 23/12/1986. Em respaldo a essa afirmação, cito os Acórdão 2439/2010-TCU-Plenário (Relator Ministro Augusto Sherman) , 5.929/2011-TCU-1ª Câmara (Relator Ministro Ubiratan Aguiar) e 1.544/2008-TCU-2ª Câmara (de minha relatoria) .
13.	Tal entendimento também se aplica quando se está diante de valores captados ao amparo da Lei de Incentivo à Cultura, pois estes são recursos públicos federais originários de renúncia tributária da União, o que faz incidir sobre o captador dos recursos o dever de prestar contas do seu uso. Nesse sentido são os Acórdão 2076/2011-TCU-Plenário (Relator Ministro André de Carvalho) , 5.097/2014-TCU-1ª Câmara (Relator Ministro Bruno Dantas) e 8.187/2019-TCU-2ª Câmara (de minha relatoria) .
14.	Plenamente adequada, destarte, a proposta de encaminhamento formulada nos pareceres precedentes, pois, diante da inexistência de elementos que comprovem a regular comprovação das despesas com os recursos captados e havendo nos autos elementos de convicção suficientes para a delimitação de responsabilidades, e considerando, ainda, a ausência de boa-fé por parte de José Roberto Nogueira de Sousa, resta julgar, desde já, irregulares as suas contas e condená-lo ao pagamento do débito apurado.
15.	Verifico também que, no presente caso, não ocorreu a prescrição da pretensão punitiva do TCU, uma vez que a captação dos recursos ocorreu durante os anos de 2012-2013 e o ato que determinou a citação na data de 11/2/2020, não tendo sido ultrapassado o prazo decenal a que alude o paradigmático Acórdão 1441/2016-TCU-Plenário (rel. min. Benjamin Zymler) .
16.	O TCU reconhece que existe relação de subordinação entre as condutas de "não comprovação da aplicação dos recursos" e de "omissão na prestação de contas", sendo a primeira consequência da segunda, o que enseja, na verificação das duas irregularidades, a aplicação da multa do art. 57, com o afastamento da multa do art. 58, inciso I, em atenção ao princípio da absorção (Acórdão 9579/2015-TCU-Segunda Câmara, Relator Ministro Vital do Rêgo; Acórdão 2469/2019-TCU-Primeira Câmara, Relator Ministro Augusto Sherman) .
17.	Nessas circunstâncias, aplico ao responsável a multa prevista no art. 57 da Lei Orgânica deste Tribunal, a qual arbitro em R$ 18.000,00 (dezoito mil reais) , cerca de 10% do valor atualizado do débito histórico. Caso se demonstre, por via recursal, a correta aplicação dos recursos captados, mas não se justifique a omissão da prestação de contas, o débito poderá ser afastado, mas permanecerá a irregularidade das contas, dando-se ensejo à aplicação da multa prevista no art. 58, inciso I, da Lei 8.443/1992.
Ante o exposto, VOTO para que seja adotada a minuta de acórdão que ora trago ao exame deste Colegiado.
TCU, Sala das Sessões, em 17 de agosto de 2021.
AROLDO CEDRAZ 
Relator